臺灣高雄地方法院民事判決　　　　　　　95年度訴字第2828號
原　　　告　甲○○
被　　　告　丙○○
訴訟代理人　己○○
被　　　告　庚○○○
訴訟代理人　壬○○
當事人間確認抵押權不存在事件，本院於民國96年3月7日言詞辯
論終結，判決如下：
    主  文
原告之訴駁回。
訴訟費用由原告負擔。
    事  實
壹、程序上：
一、按確認法律關係之訴，非原告有即受確認判決之法律上利益
    者，不得提起之，民事訴訟法第247 條亦有明文。所謂即受
    確認判決之法律上利益，係指因法律關係之存否不明確，致
    原告在私法上之地位有受侵害之危險，而此項危險得以對於
    被告之確認判決除去者而言，最高法院著有民國42年台上字
    第1031號判例可資參照。經查，本件原告係請求確認被告間
    之抵押債權不存在，而原告主張訴外人戊○○積欠債務未償
    ，又被告丙○○、庚○○○係系爭抵押權登記之債權人，而
    抵押債權之存在，影響其對於戊○○債權受償之權益，是原
    告因系爭抵押權存在與否，於私法上地位乃有受侵害之危險
    ，其提起本件訴訟，即有法律上確認利益，合先敘明。
貳、實體上：
一、原告主張：訴外人戊○○曾於86年間向原告借款新台幣（下
    同）434500元，經原告多次催討，雙方於88年5 月5 日在高
    雄縣燕巢鄉調解委會達成調解，詎戊○○仍未依調解內容給
    付借款，原告執該調解書聲請執行戊○○之財產，惟迄未獲
    清償，94年11月間，原告再度欲以前開執行名義執行戊○○
    之財產時，始發覺戊○○於91年9 月20日經由買賣取得坐落
    在高縣美濃鎮○○段695 地號之土地（下稱系爭土地），竟
    於94年1 月4 日分別設定400 萬元及30萬元之抵押債權額予
    被告丙○○及庚○○○（下稱系爭抵押權），查系爭抵押權
    之設定對權利存續期間、清償日、利息、遲延利息等項均未
    記載，顯係虛偽設定抵押債權，前揭抵押權因所擔保之債權
    不存在即應予塗銷。又系爭土地鑑價後僅值3,282, 898元，
    倘上開虛偽設定之抵押債權未塗銷，將影響原告執行受償之
    權利，爰依民法第87條提起本訴。並聲明求為判決：
    (一)確認被告丙○○就高縣美濃鎮○○段695地號土地，於94
      年1月4日在高雄縣美濃地政事務所以美登字第00160號收
      件，所設定30萬元抵押權之抵押債權不存在。
    (二)確認被告庚○○○就高縣美濃鎮○○段695地號土地，於
      94 年1月4日在高雄縣美濃地政事務所以美登字第00170號
      收件，所設定400萬元抵押權之抵押債權不存在。
    (三)被告丙○○、庚○○○應將前二項所設定之抵押權登記予
      以塗銷。
二、被告丙○○之訴訟代理人己○○及被告庚○○○之訴訟代理
    人壬○○（即庚○○○之夫）均辯以：系爭土地係己○○〔
    即被告丙○○之夫）、庚○○○及訴外人辛○○等3 人（下
    稱己○○等3 人）於91年9 月18日，共同出資購買，當時己○○等3 人協議將土地信託登記於戊○○名下，詎戊○○前
    因積欠高雄市第二信用合作社銀行卡債未還，己○○等3人
    為恐系爭土地遭拍賣，於代替戊○○清償20萬元後，為保全
    其等之權益，乃與戊○○協議，以丙○○及庚○○○之名義
    ，就系爭土地分別設定30萬元及400 萬元之抵押債權，己○○等3 人於前二筆抵押權設定時，並不知戊○○另有積欠原
    告借款之事，而原告主張抵押權係虛偽設定乙節，並無理由
    等語。爰聲明：原告之訴駁回。
三、兩造不爭執事項：
    1.戊○○前曾簽發本票用以清償對原告甲○○39萬元之借款
      。
    2.系爭土地91年10月3 日登記所有權人是戊○○，94年1 月
      4 日被告丙○○、庚○○○分別在系爭土地上設定抵押債
      權登記，權利金額各為30 萬元及400萬元。
四、本件爭點：
    1.系爭土地是否是己○○等3 人共同出資購買？
    2.被告丙○○、庚○○○就抵押債權之設定是否係通謀虛偽
      意思表示？
五、得心證理由：茲就系爭土地係由何人出資購買，為何登記名
    義人為戊○○，又系爭抵押權設定緣由及是否有通謀虛偽意
    思表示等情分述之。
  (一)有關系爭土地是何人出資購買？證人丁○○即系爭土地出賣
    人到庭證稱：土地買賣與伊接洽的有己○○及立約人辛○○
    。有請代書代辦，伊不知道土地過戶給誰（見本院卷第118
    頁）等語；證人辛○○亦到庭證稱：系爭土地於91年9 月向
    地主丁○○買的。伊是與被告庚○○○及己○○三人一起購
    買的。印象中，土地款分三期，庚○○○的錢是交給伊，己○○的錢是付尾款，買賣契約上面只有伊名字，是因為當初
    是伊要買，後來因為伊資金不夠，所以其他二人口頭說要一
    起出資，戊○○並沒有出資（見本院卷第179-181 頁）等語
    ，復有系爭土地買賣契約書（見本院卷第162-163 頁）在卷
    可稽，本件戊○○雖始終未出庭及到場表示意見，惟依證人
    一致陳述，足認系爭土地登記名義人戊○○在買賣過程中未
    曾與出賣人有過接洽亦未出資等情，堪予認定。再查，己○○等3 人購買系爭土地出資情形，則經訴訟代理人己○○到
    庭陳稱：丁○○帳戶內91年11月20日有一筆他支100 萬元，
    就是伊拿給丁○○的郵局現金支票。錢來源是友人楊燕琴及
    兒子女友借支等語，與證人丁○○證稱：尾款有延幾天，是
    開票100 萬元（見本院卷第122 頁）等語相核，訴訟代理人
    壬○○陳稱：伊分好幾次將錢交給己○○轉交，部分是帳戶
    內提出，部分是家人以現金溱足等語，核與證人辛○○證稱
    ：己○○與庚○○○各出100 萬元左右等語相符；復有己○○提出訴外人楊燕琴郵局帳戶91年10月18日現金提款50萬元
    、訴外人黃睿達郵局帳戶91年10月19日現金提款50萬元等帳
    戶資料（見本院卷第103-108 頁）、丁○○91年10月21日他
    支100 萬元入帳之彰化銀行帳戶資料（見本院卷第164 頁）
    及壬○○提出購買土地期間之帳戶提款明細等在卷可參，綜
    上證人證述各節勾稽皆大致相符，復有資金往來明細可資佐
    證，足徵系爭土地係己○○等3 人共同出資向地主丁○○所
    購，應事實相符，被告所辯，洵堪採信。
 (二).至系爭土地登記所有人為戊○○之緣由，則有證人乙○○即
    系爭土地辦理買賣業務之代書到庭證稱：土地買賣人賣的人
    是丁○○，買的人是辛○○簽契約的。但聽辛○○說土地是
    與己○○、壬○○他們共同買的。要過戶登記的時候己○○
    3 人互不信任，當時沒有說要過戶給誰，伊有建議他們3 人
    共有，但將來要賣的時候，別人會嚇到，最好共推一人來登
    記，後來他們才推戊○○登記在其名下（見本院卷第154 頁
    ）等語。核與訴訟代理人己○○於本院隔離訊問時同陳：起
    初是辛○○代表去簽，後來因彼等三人共同買的，但三人對
    登記的問題又有意見，林柏譚就建議若要轉賣最好登記在一
    人名下而不要登記共有，因辛○○與戊○○是朋友，辛○○
    找了戊○○，當時是在林柏譚家，有我、辛○○、林柏譚等
    三人，丁○○有無在場，伊忘記了（見本院卷第157 頁）等
    語大致相符，而證人辛○○亦到庭同證：本來是要登記在伊
    名下，但代書說三人登記共有，將來買賣過戶比較麻煩，因
    為要登記在伊的名下，其他二人有意見，所以才會找第三人
    戊○○為登記名義人（見本院卷第180 頁）等語，復有系爭
    土地登記謄本在卷可佐，稽核證人所述一致等情，足認當時
    系爭土地係由己○○等3 人共同出資購買後，對登記在何人
    名下，協商未果，才推3 人共同認識之友人戊○○，而以戊○○為系爭土地登記名義人。
 (三).系爭抵押權設定緣由為何及是否虛偽？查，訴訟代理人己○○陳稱：因為當時93年底的時候戊○○積欠銀行16萬元未清
    償，戊○○就告訴伊說這筆錢若是沒有還，土地會被拍賣，
    伊即幫戊○○還了農民銀行的借款，還錢以後伊就向戊○○
    表示要他作切結書並在土地上設定抵押，以防止類似情形再
    發生，戊○○於93年12月16日就簽了本票二張，面額各30萬
    元及400 萬元，又簽下切結書為證。直至95年間法院通知彼
    等要查封土地才知道戊○○又有本件欠款等語，原告亦自承
    ：是法院通知要查封的，他們才知道，之前伊並沒有私底下
    通知他們，他們並不知道伊和戊○○間有債權債務關係等語
    。復有93年12月17日由己○○在高市二信灣子分行匯款代償
    戊○○在中國農民銀行之169,680 元欠款之匯款單（見本院
    卷第109 頁）及93年12月16日戊○○所書立切結書、本票（
    見本院卷第28頁）、系爭土地抵押設定登記所有資料（見本
    院卷第43-59 頁）在卷足稽，足認己○○述非虛，再觀系爭
    土地係91年9 月18日由己○○等3 人所買，在91年10月3日
    登記在戊○○名下，而原告之債權發生原因早在86年間，且
    原告於88年5 月5 日在高雄縣燕巢鄉調解委會達成調解即已
    取得執行名義，顯然己○○等3 人在購買系爭土地欲借戊○○之名義登記之時，應不知戊○○尚有欠款未償，而事後在
    系爭土地上設定抵押權登記時，亦不知原告之系爭借款存在
    ，並為原告不爭執，又系爭土地經原告作鑑價，雖認約有
    328 萬餘元價值，有正統不動產鑑定估價書一份（見本院卷
    第10-13 頁）在卷可佐，然土地市場行情多變，不具固定性
    ，己○○等3 人以430 萬元債權為擔保其等購買系爭土地之
    實際所有權人之權利，而設定抵押擔保其等對系爭土地之所
    有權，亦尚合於常情，是原告以高估為由主張抵押權設定係
    通謀虛偽乙節，應不足採。
 (四).再原告主張雖系爭土地抵押設定並無存續期間、清償日、利
    息、遲延利息等項均未記載，顯係虛偽設定抵押債權等語，
    經查，本件抵押權設定既係因己○○等3 人為擔保其等真正
    購買人之權利，而設定相當於系爭土地價格之擔保權利金額
    以擔保其等對系爭土地之所有權，有土地抵押設定契約書【
    系爭抵押設定擔保權利種類為所有權】（見本院卷第46-47
    、54-55 頁）、戊○○所簽切結書及本票在卷可按，則系爭
    抵押權設定內容既是擔保其等對土地之所有權因之沒有有明
    確約定清償期限及未記載清償日、利息、遲延利息、違約金
    等項之約定，尚無不符，自難據此認系爭抵押設定有通謀虛
    偽之事。是原告前開主張，即無理由。
六、綜上所述，系爭抵押權擔保之範圍，乃係己○○等3 人實際
    出資購買系爭土地為擔保其等對土地之所有權，而以被告丙○○、庚○○○之名義分別設定擔保金額各為30萬元及400
    萬元之抵押權，系爭抵押權自因擔保之權利存在而有所依附
    ，如前所述，系爭抵押權自仍存在甚明。從而，原告主張確
    認系爭抵押權不存在，及訴請塗銷系爭抵押權，均無理由，
    不應准許。
七、本件事證已臻明確，兩造其餘攻擊防禦方法或舉證，無礙本
    件判決結果，爰不一一論敘，附此敘明。
八、據上論結：原告之訴為無理由，依民事訴訟法第78條，判決
    如主文。
中　　華　　民　　國　　96　　年　　4 　　月　　30　　日
                  民事第五庭    法　官　  陳銘珠
以上正本證明與原本無異。
如對本判決上訴，須於判決送達後20日內向本院提出上訴狀，同
時表明上訴理由（原判決所違背之法令及其具體內容或依訴訟資
料可認為原判決有違背法令之具體事實）；如已於本判決宣示後
送達前提起上訴者，應於判決送達後10日內補具上訴理由（均須
按他造當事人之人數附繕本）。
中　　華　　民　　國　　96　　年　　4 　　月　　30　　日
                                書記官    曾瓊玉
